ACORDAO-COMPLETO-2399246

ACÓRDÃO 456/2020 ATA 6/2020 - PLENÁRIO

VISTOS, relatados e discutidos estes autos de representação, em fase de monitoramento da determinação expedida ao Ministério da Educação por meio do Acórdão 459/2019-TCU-Plenário; 
ACORDAM os Ministros do Tribunal de Contas da União, reunidos em sessão do Plenário, ante as razões expostas pelo Relator, em: 
9.1. confirmar a medida cautelar concedida por meio do despacho peça 114, com fulcro no artigo 276, §1º, do Regimento Interno do TCU dando o prosseguimento ao feito;
9.2. dar ciência desta deliberação ao Ministério da Educação.

Referendo de medida cautelar concedida em processo de representação, em fase de monitoramento, acerca de irregularidades identificadas em pregão eletrônico destinado à contratação de apoio técnico na especialidade de apoio jurídico.

Ministério da Educação.

3. Interessados/Responsáveis:
3.1. Interessado: Procuradoria da União/es - Agu/pr (26.994.558/0024-10).

13.1. Ministros presentes: José Mucio Monteiro (Presidente), Benjamin Zymler, Augusto Nardes, Raimundo Carreiro, Ana Arraes, Bruno Dantas e Vital do Rêgo.
13.2. Ministros-Substitutos convocados: Augusto Sherman Cavalcanti e André Luís de Carvalho (Relator).

ACORDAO-COMPLETO-2403968

Acórdão de Relação 778/2020 - Plenário

Acórdão de Relação

ANDRÉ DE CARVALHO

A Selog instruiu o feito nos seguintes termos (peças 111-113) :
	A. Identificação do Processo

	Processo 020.720/2017-3
	Considerar atendida a determinação.

	Unidade Jurisdicionada
	Uasg

	Ministério da Educação (MEC) 
	150002

	Objeto

	Contratação de empresa para execução indireta de serviços de apoio técnico na especialidade de apoio jurídico, em caráter subsidiário, em atividades meio (peça 3, p. 4) .

	Representante
	CNPJ

	Avant Soluções em Tecnologia Eireli (antiga Avant Informática Ltda.) 
	12.710.647/0001-96

	Modalidade
	Número do Contrato
	Tipo

	Pregão Eletrônico
	17/2017
	Menor preço global

	Vigência
	Valor Estimado

	12 meses prorrogáveis até 60 meses (peça 47, p. 12) 
	R$ 9.670.377,60 (peça 47, p. 10) 

	Fase do Contrato

	Autorizada a prorrogação excepcional do contrato 7/2018 (peça 64) .

	B. Monitoramento

	Acórdão a ser monitorado
	Acórdão 459/2019-TCU-Plenário, de 13/3/2019 (peça 64) 

	Documentos apresentados pela Unidade Jurisdicionada:

	Ofício 24/202/TCU/AECI/GM/GM-MEC, de 14/2/2020 (peça 91) e anexos (peças 92-105) .

	Item do Acórdão:
	9.3
	Tipo:
	Determinação
	Análise:
	Atendido

	Transcrição:

	9.3. determinar, nos termos do artigo 43, inciso I, da Lei 8.443/1992 c/c artigo 250, inciso II, do Regimento Interno/TCU, ao Ministério da Educação, tendo em vista a reestruturação estipulada no Decreto 9.665 de 2/1/2019, que encaminhe, no prazo de trinta dias, cronograma de ação do novo estudo técnico detalhando os passos a serem seguidos em cada etapa estipulada na Nota Técnica 4/2019/GAB/CGRL/SAA de 7/2/2019, os setores envolvidos no estudo e os respectivos prazos para conclusão de cada procedimento, de forma a atender ao disposto no Acórdão 10292/2017-TCU-Primeira Câmara e com o intuito de adequar o contrato vigente ou a nova contratação às reais necessidades do órgão após a reestruturação (peça 64, p.1) ;

	Histórico:
	Inicialmente, esta Secretaria em monitoramento do Acórdão 10292/2017-TCU-Primeira Câmara, relator Ministro Walton Alencar, considerou que o MEC não cumpriu as determinações prolatadas e desta forma propôs a realização de diligência (peças 50 e 51) ;
Em resposta, o MEC informou que foram realizados estudos relativos ao dimensionamento da contratação, mas em vista de mudanças na estrutura do órgão (Decreto 9.665, de 2/1/2019) , tornaram-se inválidos os estudos realizados. 
Diante da nova estrutura, o MEC informou que estava realizando novo planejamento e reorganizando as áreas técnicas e administrativas do órgão. Concluiu que não seria possível ajustar adequadamente o contrato 7/2018, e solicitou, em caráter excepcional, a prorrogação do contrato vigente (peças 54-55) .
O pedido de prorrogação do contrato 7/2018 foi autorizado pelo Ministro Relator (peça 58) , sendo determinado ao MEC no item 9.3 do Acórdão 459/2019-TCU-Plenário que encaminhasse, dentro de trinta dias, o cronograma de ação do novo estudo técnico (peça 64, p. 1) .
Em instrução às peças 78-80, esta Unidade Técnica considerou parcialmente atendidas as medidas solicitadas no item 9.3 do decisum supracitado, e propôs diligência ao MEC para complemento de informações.
Após a realização da diligência supracitada, esta Unidade Técnica resolveu, em instrução de peças 84-85, propor oitiva ao MEC, nos seguintes termos:
47.1.	realizar a oitiva do Ministério da Educação, com amparo no art. 250, V, do Regimento Interno/TCU, para que, no prazo de quinze dias, se pronuncie quanto aos seguintes pontos relativos a possíveis inconsistências no Relatório do Estudo de Redimensionamento de Postos - Apoio Jurídico referente ao Contrato 7/2018, firmado com a empresa G4 Soluções Corporativas Ltda., de forma a demonstrar atendimento às determinações do Acórdão 10292/2017-TCU-Primeira Câmara:
	a) utilização da produtividade relativa ao ano de 2018 como referência para realizar projeção futura com incremento no quantitativo de postos de trabalho, quando ainda não foi demonstrado nos autos a real necessidade dos 80 postos de trabalho disponibilizados no ano de 2018 mediante o Contrato 7/2018, considerando ainda estudo do MEC, conforme Nota Técnica 4/2018/CSO/CGRL/SAA, que apontou necessidade de redução desse quantitativo em trinta e cinco por cento para o referido ano;
	b) cálculo da produtividade semanal, na Tabela II do Relatório do Estudo de Redimensionamento de Postos - Apoio Jurídico (peça 82, p. 11) , utilizando para o ano de 2017 o quantitativo de oitenta postos de trabalho, quando, para o referido ano, o contrato vigente até o mês de agosto era o 42/2015, com a empresa Life Tecnologia e Consultoria, e após essa data, o Contrato 33/2017, com a empresa Plansul Planejamento e Consultoria Ltda., em que eram disponibilizados setenta e cinco postos de trabalho para a função de Apoio Jurídico;
	c) nos dados dos formulários utilizados como base para o cálculo da produtividade semanal e do redimensionamento de postos de trabalho:
	c.1) a unidade DTI informou para o ano de 2018 e 2019 um total de 557 e 317, respectivamente, atividades desenvolvidas pelos postos de trabalho, no entanto, no relatório do estudo, consta da Tabela I, um total de 553 e 316, respectivamente;
	c.2) a unidade GM informou para o ano de 2019 um total de 1365 de atividades desenvolvidas na unidade, porém, quando se faz o somatório, para o ano de 2019, de cada ação específica, totaliza-se 1622 ações (808+375+153+171+55+60) , o que indica incongruência na informação de que houve mais ações específicas que o total de ações na unidade para aquele ano;
	c.3) a unidade SAA apresentou resposta com quantitativos para os anos de 2017 a 2019 nos valores de 188, 305 e 191, todavia, no relatório do estudo de redimensionamento constam, na Tabela I, os valores de 3.321, 4.141 e 2.097, respectivamente;
	c.4) a unidade SPO informou total de documento produzidos na unidade para os anos de 2017 a 2019 de, respectivamente, 2.062, 4.452 e 1.028, todavia, as atividades específicas apresentam quantitativo maior, totalizando para os anos de 2017 a 2019, respectivamente 3.840 (1778+2062) , 8.620 (4168+4452) , 1.772 (744+1028) , tendo sido lançado no relatório do estudo de redimensionamento os valores respectivos de 4.122, 9.127 e 1.941;
	c.5) no relatório do estudo de redimensionamento dos postos de trabalho (peça 82, p. 11) , na Tabela II, que se propõe a revisar a alocação de postos a partir de série histórica de atividades, para a unidade "Controle Interno" consta, para os anos de 2017 e 2018, zero postos de trabalho, o que revela possível inconsistência tendo em vista que a unidade respondeu o formulário indicando atividades realizadas pelo posto de trabalho;
	d) demais informações que julgar necessárias; e
	e) designação formal de interlocutor que conheça da matéria para dirimir eventuais dúvidas, informando nome, função/cargo, e-mail e telefone de contato;
Tal proposta contou com a anuência do Exmo. Ministro-Relator, conforme consta de Despacho à peça 86.
O MEC foi notificado da decisão do TCU pelo Ofício 0270/2020-TCU/Selog, de 9/1/2020 (peça 87) , conforme ciência da comunicação juntada aos autos (peça 88) .
Em atendimento à oitiva, o Ministério encaminhou o Ofício 24/2020/TCU/AECI/GM/GM-MEC e anexos (peças 91-105) , com o intuito de fornecer informações relativas ao atendimento da determinação contida no item 9.3 do Acórdão 459/2019-TCU-Plenário, relativamente ao Acórdão 10292/2017-TCU-Primeira Câmara. Passa-se, então, à análise item a item.
Item a) utilização da produtividade relativa ao ano de 2018 como referência para realizar projeção futura com incremento no quantitativo de postos de trabalho, quando ainda não foi demonstrado nos autos a real necessidade dos 80 postos de trabalho disponibilizados no ano de 2018 mediante o Contrato 7/2018, considerando ainda estudo do MEC, conforme Nota Técnica 4/2018/CSO/CGRL/SAA, que apontou necessidade de redução desse quantitativo em trinta e cinco por cento para o referido ano;
Manifestação do órgão (peça 93, p. 2-6) :
Sustenta que, conforme consta do item 3.14 do Termo de Referência do Pregão 17/2017, o qual originou o Contrato 7/2018, o quantitativo de postos definido para aquela contratação resultou do histórico do Contrato 42/2015, no qual foram estabelecidos 75 postos de trabalho de apoio jurídico, sendo ainda acrescido o quantitativo de cinco postos, totalizando oitenta postos de trabalho, como se observa no trecho do referido Termo, destacado abaixo:
3. DA JUSTIFICATIVA DA NECESSIDADE DOS SERVIÇOS 3. 14 Em relação ao histórico do quantitativo necessários ao atendimento do MEC, o contrato 42/2015 trabalha hoje com 75 postos de trabalho e foram solicitados mais 5 postos de trabalho pelas secretarias do MEC o que resulta num total necessário de 80 postos de serviço
Visando demonstrar a real necessidade dos oitenta postos de trabalho disponibilizados no ano de 2018, mediante o Contrato 7/2018, buscou-se junto à área técnica responsável pela contratação inicial, ocorrida em 2013 (Pregão 18/2013) , informações sobre a correlação da demanda de serviços e o quantitativo de postos contratados (sessenta postos) . Para isto, e em decorrência do teor do item 7 do Termo de Referência do Pregão 18/2013, abaixo transcrito, foi solicitado à Coordenação-Geral de Gestão de Pessoas (CGGP) , por meio do Despacho 5/2020/CMS/CGRL/SAA-MEC (peça 94) , o envio do estudo realizado para a contratação inicial dos sessenta postos de serviços de Apoio Jurídico, no exercício de 2013 (Processo 23000.008769/2013- 02) :
7. DAS CATEGORIAS PROFISSIONAIS A SEREM CONTRATADAS (POSTOS DE TRABALHO) E QUANTITATIVOS O quantitativo acima descrito decorre de um estudo efetivado pela SAA/MEC, no qual foram identificadas carências de apoio técnico em diversas áreas desta Pasta, razão pela qual a contratação desse número de postos de trabalho visa trazer mais eficiência e agilidade no cumprimento da missão institucional deste Ministério (...) 
Além do referido estudo, foram solicitados os documentos que motivaram o acréscimo de 25%, ou seja, quinze postos de apoio jurídico, ao Contrato 42/2015 (Termo Aditivo 0456094) , constante do Processo 23000.004764/2015-64, o que elevou a contratação de sessenta para 75 postos de trabalho. Em resposta, a CGGP se manifestou, por meio do Despacho 4/2020/GABINETE/CGGP/SAA-MEC (peça 95) , nos seguintes termos: 
2. Por meio do Processo Administrativo 23000.008769/2013-02, Memorando 320/2013/CGGP/SAA/SE/MEC, de 3 de junho de 2013 da Coordenação-Geral de Gestão de Pessoas foi encaminhada Minuta de Termo de Referência para contratação de empresa para execução indireta de serviços para apreciação da Subsecretaria de Assuntos Administrativos. 
3. O Memorando fazia a menção a contratação de serviços nas especialidades de Apoio Jurídico, Digitalização de Documentos e Revisão de Textos, em caráter subsidiário, em atividades meio, para o Ministério da Educação. 
4. Conforme conta no Memorando o objetivo da aquisição dos serviços era de suprir as demandas relativas a contratações daquela natureza, ainda de acordo com o documento a contratação visava tornar mais ágil e produtiva a atuação dos servidores e dirigentes do Ministério. 
5. O Termo de Referência estipula o objeto, os objetivos e metas, a justificativa da contratação, dentre outras. No item VI do Termo constam as categorias profissionais a serem contratadas (postos de trabalho) e quantitativos máximos. No Grupo I consta o posto de Apoio Jurídico e a quantidade máxima de postos, à época, eram 60 postos - quantidade máxima. 
6. O quantitativo de postos apresentados no Termo de Referência foi elaborado por meio de um estudo realizado junto às Secretarias, no qual foram identificadas as carências de apoio técnico nas áreas. Convém destacar que, conforme consta no Plano de Trabalho para contratação de serviços de Apoio Jurídico, Digitalização de Documentos e Revisão de Textos - Processo 23000.008769/2013-02, Volume II, página 46-48 no SEI, o quantitativo de agentes no Ministério da Educação girava em torno de 1.043, e para apuração dos serviços demandados no termo de referência, buscou-se junto às áreas a definição das categorias e a previsão do quantitativo da demanda necessária. 
7. Assim, o estudo realizado foi feito com base nas informações extraídas das Secretarias - carência de apoio técnico e demandas de trabalho reprimidas, e concomitantemente o quantitativo de força de trabalho existente naquela época neste Ministério. O estudo, portanto, foi feito baseado naquilo que as áreas solicitavam, e em virtude de tal fato que foi feito o Plano de Trabalho para contratação de serviços de Apoio Jurídico, Digitalização de Documentos e Revisão de Textos - Processo 23000.008769/2013-02. 
9. Quanto ao encaminhamento dos documentos que motivaram o acréscimo de 25% ao Contrato 42/2015 (Termo Aditivo 0456094) , constante do Processo 23000.004764/2015-64. Destaco que as informações constam no Processo 23000.044313/2016-41 - Memorando 41/2016/GABINETE/CGGP/SAA, que informa que a justificativa para o acréscimo ocorreu em decorrência de solicitação das unidades administrativas deste Ministério.
Ainda no que se refere ao Pregão 17/2017, inicialmente, foi dimensionado o quantitativo de noventa postos de serviço de apoio jurídico, resultante da manutenção dos 75 postos, acrescidos de 15 postos, para atendimento à demanda da Secretaria de Regulação e Supervisão da Educação Superior (SERES) . 
Memorando 17/2017/DPR/SERES/SERES (0705052) Diante de todo o exposto, submeto às suas considerações o pedido de imediata recomposição do efetivo da Coordenação-Geral de Certificação de Entidades Beneficentes de Assistência Social - CGCEBAS/DPR/SERES, com a alocação de 15 Apoios Jurídicos necessários ao total cumprimento da legislação vigente, bem como às recomendações apresentadas pela CGU a esta Secretaria de Regulação e Supervisão da Educação Superior do MEC.
 Argumenta que o pregão foi suspenso por questões orçamentárias, sendo republicado com redefinição no quantitativo de postos da contratação para oitenta postos de apoio jurídico, conforme informado no Despacho 66 e ratificado no Termo de Referência da contratação: 
Despacho 66
Devido a necessidades orçamentárias, a contratação de postos de apoio jurídico ficará adstrito a 80 postos de trabalho. Desta maneira a CGRL encartou nova versão do Termo de Referência alterando os itens 3.14; 6.1; 13.2; 14.1. e Encarte A-1. 
 (...) 
Termo de Referência 
3- Da Justificativa Da Necessidade Dos Serviços 
3 . 14 Em relação ao histórico do quantitativo necessários ao atendimento do MEC, o contrato 42/2015 trabalha hoje com 75 postos de trabalho e foram solicitados mais 5 postos de trabalho pelas secretarias do MEC o que resulta num total necessário de 80 postos de serviço. (grifos no original) 
Afirma, portanto, que para a definição do quantitativo de postos de trabalho do Contrato 7/2018, foram consideradas as informações constantes do histórico da contratação de apoio jurídico. 
No que tange à não utilização do estudo que indicou redução do quantitativo de postos em 35% para o ano de 2018, ressalta que o item 2.4 da Nota Técnica 4/2019/GAB/CGRL/SAA, datada de 7/2/2019, mencionava a não utilização do estudo apresentado pela Nota Técnica 4/2018/CSO/CGRL/SAA, datada de 20/12/2018, em decorrência das mudanças institucionais trazidas pelo Decreto 9.665, de 2/1/2019, que aprovou nova estrutura regimental para o Ministério da Educação. 
Tal estrutura estava inserida num contexto de mudanças na Política Nacional de Educação, que alteraram significativamente o funcionamento do Ministério, exigindo a adoção de metodologias capazes de enfrentar o rigor técnico do trabalho desenvolvido nas novas e específicas áreas. 
2.4 Em que pese o desenvolvimento do estudo técnico apresentado ao TCU, o plano de trabalho ficou prejudicado. Assim, até que se consolidem os ajustes necessários nas áreas demandantes, consideramos inviável mensurar os impactos administrativos decorrentes da nova estrutura, sob pena de prejuízo à racionalidade administrativa e à otimização do funcionamento institucional. A situação atual obriga um novo planejamento e organização por parte das áreas técnicas e administrativas de todo o MEC. Sobretudo, diante da responsabilidade de gerar informações fundamentais para a construção de um novo plano de trabalho que seja efetivo e capaz de atender às necessidades institucionais. 
Durante a elaboração do estudo realizado em 2019, foi necessário reavaliar o estudo apresentado em 2018, sendo possível naquele momento identificar inconsistências nos dados utilizados em 2018 e, consequentemente, na análise que apontou a necessidade de redução de 35% no quantitativo de postos contratados, quais sejam: 
a) Não consta da tabela do estudo 2018 (1902246) , dados da unidade Secretaria Executiva, onde à época estavam alocados 3 postos de apoio jurídico. Em se tratando de produtividade, a inexistência de informações impacta diretamente no quantitativo de postos; 
b) O estudo 2018 (1368467) considerou os "documentos informados" pelas unidades administrativas. Dessas informações, como pode ser visualizado nas tabelas do estudo 2018 (1902246) , foram definidos os tipos de "documentos aceitos", ou seja, documentos definidos pela CGRL, na época, como passíveis de atuação do apoio jurídico. Identificamos que o parâmetro utilizado para definição de "documentos aceitos" limitaria na contratação em comento, em virtude da amplitude e complexidade do conjunto de ações que envolvem as atividades executadas pelos profissionais terceirizados. 
Nesse sentido, na tabela de consolidação dos dados informados pelas unidades administrativas, foi identificado que alguns tipos de documentos foram desconsiderados na atuação do apoio jurídico, como exemplo, "Despachos" e "Outros". A não utilização desses dados reduziu significativamente a produtividade de cada unidade: 
b.1 - A SPO informou 2.032 documentos com atuação do apoio jurídico, todavia, desses apenas 87 documentos foram aceitos para dimensionamento da produtividade, visto que foram desconsiderados os documentos informados como "Outros". 
b.2 - O GM informou 1.484 "outros" documentos com atuação do apoio jurídico, não sendo aceito o quantitativo para dimensionamento da produtividade. 
c) O estudo não considerou o quantitativo de processos pendentes de análise com data de protocolo anterior a janeiro de 2019, o chamado "passivo" no Formulário Situacional de Terceirização" aplicado no estudo 2019, o que prejudicou a análise, uma vez que na prática tais processos sofrem atuação do Apoio Jurídico. A existência de passivo é elemento importante para dimensionar a demanda pelos serviços de apoio jurídico.
Diante das inconsistências acima citadas, verificou-se no estudo de 2018 o subdimensionamento da demanda, o que justifica a não utilização dos seus dados para o estudo de 2019. Em relação à utilização da produtividade relativa ao ano de 2018 como referência para realizar projeção futura com incremento no quantitativo de postos de trabalho, argumenta que, em função da análise do acompanhamento do ano de 2018 e das orientações constantes da Nota Técnica 6/2019/GAB/CGRL/SAA, o estudo relativo ao ano de 2019, se deu com base na nova estrutura.
Ressalta que a metodologia utilizada para dimensionar o quantitativo de postos no estudo de 2019 é a mesma utilizada para o estudo de 2018, sendo corrigidas as inconsistências identificadas. Os dois estudos (2018 e 2019) consideraram a produtividade dos profissionais para definir o quantitativo de postos necessários em cada unidade administrativa do MEC.
Com o objetivo de mensurar os dados necessários para cálculo da produtividade, foi disponibilizado formulário eletrônico para coleta e organização das informações das áreas. Esse procedimento resultou na obtenção de um material mais completo, que refletiu a produtividade média de cada posto de serviço, o que justifica a utilização dos dados relativos ao ano de 2018 apresentados no estudo de 2019. 
Item b) cálculo da produtividade semanal, na Tabela II do Relatório do Estudo de Redimensionamento de Postos - Apoio Jurídico (peça 82, p. 11) , utilizando para o ano de 2017 o quantitativo de oitenta postos de trabalho, quando, para o referido ano, o contrato vigente até o mês de agosto era o 42/2015, com a empresa Life Tecnologia e Consultoria, e após essa data, o Contrato 33/2017, com a empresa Plansul Planejamento e Consultoria Ltda., em que eram disponibilizados setenta e cinco postos de trabalho para a função de Apoio Jurídico;
Manifestação do órgão (peça 93, p. 7) :
Informa que foi realizado o ajuste, conforme consta do Relatório à peça 101, p. 6-7.
Item c) nos dados dos formulários utilizados como base para o cálculo da produtividade semanal e do redimensionamento de postos de trabalho:
c.1) a unidade DTI informou para o ano de 2018 e 2019 um total de 557 e 317, respectivamente, atividades desenvolvidas pelos postos de trabalho, no entanto, no relatório do estudo, consta da Tabela I, um total de 553 e 316, respectivamente;
Manifestação do órgão (peça 93, p. 7) :
Foi identificado o erro, e os valores foram corrigidos no estudo, de modo a refletir o total de 557 e 317 atividades desenvolvidas pela DTI nos anos de 2018 e 2019, respectivamente (peça 101, p. 6) .
c.2) a unidade GM informou para o ano de 2019 um total de 1365 de atividades desenvolvidas na unidade, porém, quando se faz o somatório, para o ano de 2019, de cada ação específica, totaliza-se 1.622 ações (808+375+153+171+55+60) , o que indica incongruência  na informação de que houve mais ações específicas que o total de ações na unidade para aquele ano;
Manifestação do órgão (peça 93, p. 7) :
Argumenta que foi solicitada ao Gabinete do Ministro (GM) , manifestação acerca das inconsistências apontadas. Em resposta, a unidade apresentou justificativa (peça 99) , informando novos dados para serem utilizados no estudo, totalizando 2.615 atividades desenvolvidas na unidade em 2019, e houve a devida atualização (peça 101, p. 6) . 
c.3) a unidade SAA apresentou resposta com quantitativos para os anos de 2017 a 2019 nos valores de 188, 305 e 191, todavia, no relatório do estudo de redimensionamento constam, na Tabela I, os valores de 3.321, 4.141 e 2.097, respectivamente;
Manifestação do órgão (peça 93, p. 7) :
Salienta que foi identificado um erro na fórmula da planilha, o que gerou os valores de 3.321, 4.141 e 2.097. Dessa forma, foi realizado o ajuste (peça 101, p. 6) .
c.4) a unidade SPO informou total de documento produzidos na unidade para os anos de 2017 a 2019 de, respectivamente, 2.062, 4.452 e 1.028, todavia, as atividades específicas apresentam quantitativo maior, totalizando para os anos de 2017 a 2019, respectivamente 3.840 (1778+2062) , 8.620 (4168+4452) , 1.772 (744+1028) , tendo sido lançado no relatório do estudo de redimensionamento os valores respectivos de 4.122, 9.127 e 1.941;
Manifestação do órgão (peça 93, p. 7-8) :
Foi solicitada à SPO manifestação acerca das inconsistências apontadas. Em resposta, a unidade apresentou justificativa (peça 98) , corrigindo os dados para serem utilizados no estudo (peça 101, p. 6) .
c.5) no relatório do estudo de redimensionamento dos postos de trabalho (peça 82, p. 11) , na Tabela II, que se propõe a revisar a alocação de postos a partir de série histórica de atividades, para a unidade "Controle Interno" consta, para os anos de 2017 e 2018, zero postos de trabalho, o que revela possível inconsistência tendo em vista que a unidade respondeu o formulário indicando atividades realizadas pelo posto de trabalho;
Manifestação do órgão (peça 93, p. 8) :
Relata que, desde o ano de 2017, o Controle Interno do MEC possui um posto de serviço de apoio jurídico. Ademais foi identificado que, em 2018 e 2019, o posto da Unidade Controle Interno foi somado equivocadamente à Unidade Corregedoria. Desse modo, foi realizado o ajuste nas tabelas do estudo (peça 101, p. 7) .
Análise 
Ante todo o exposto, percebe-se que o MEC ofereceu os esclarecimentos solicitados, bem como efetuou as correções das inconsistências apontadas por esta Unidade Técnica.
Ressalte-se que o órgão também enviou a esta Corte de Contas o estudo de redimensionamento dos postos de apoio jurídico (peça 101) , juntamente com o Plano de Trabalho atualizado (peça 102) , para adequar, tanto o contrato vigente, quanto futuras contratações, às reais necessidades do órgão após a reestruturação ocorrida por intermédio do Decreto 9.665 de 2/1/2019, de acordo com o que foi prescrito no Acórdão 459/2019-TCU-Plenário, de 13/3/2019. 
Tendo em vista que, em instrução pretérita (peça 78, p. 4) , foi considerado que o MEC atendeu parcialmente as medidas solicitadas no item 9.3, do Acórdão 459/2019-TCU-Plenário, de 13/3/2019, entende-se que, nesse momento, houve o atendimento pleno das medidas solicitadas no citado decisum.
Da solicitação para prorrogação do Contrato 7/2018
Nos documentos de peças 91 e 109, o MEC solicita a autorização para a prorrogação do Contrato 7/2018, alegando o seguinte (grifo nosso) :
Ressalta-se que a Subsecretaria de Assuntos Administrativos finaliza com manifestação, conforme OFÍCIO 633/2020/GAB/SAA/SAAMEC, de que "uma prorrogação de cerca de 6 meses seria suficiente para conclusão da substituição do atual contrato, em que pese, a relevância da conclusão da atual análise que está em andamento junto àquela Colenda Corte de Contas sobre o estudo de quantitativo de postos apresentados.".
Também relata a situação da contratação futura, bem como a vantajosidade dos valores atuais (peça 103, p. 4) :
Destaque-se que como os valores praticados no atual contrato ainda se mostram vantajosos à administração,1915369, bem como os estudos técnicos preliminares já foram concluídos pela área técnica, (23000.035656/2019-67) e o Termo de Referência está em sua fase final de elaboração, sendo que algumas pesquisas de mercado já foram iniciadas a fim de possibilitar a verificação da viabilidade mercadológica da contratação (...) 
Ademais, foi enviado checklist para a prorrogação do citado contrato, devidamente preenchido (peça 107) . 
Percebe-se que a vigência da última prorrogação termina em 2/3/2020, e caso não haja autorização para a prorrogação, o MEC poderia ficar até seis meses sem a prestação de serviços de apoio técnico na especialidade de apoio jurídico, pois este foi o prazo trazido pelo próprio órgão, para finalizar licitação que substituirá o atual contrato.
Portanto, considerando que o MEC atendeu às determinações contidas no item 9.3, do Acórdão 459/2019-TCU-Plenário, de 13/3/2019, bem como levando-se em conta que a não prorrogação do atual contrato poderia trazer prejuízos às atividades do órgão, entende-se que deve ser autorizada, em caráter excepcional, a prorrogação do Contrato 7/2018 por seis meses.

	C. Proposta de Encaminhamento

	Em virtude do exposto, propõe-se:
1.1. considerar atendidas as medidas solicitadas no item 9.3, do Acórdão 459/2019-TCU-Plenário, de 13/3/2019;
1.2. autorizar, em caráter excepcional e improrrogável, a prorrogação do Contrato 7/2018, por seis meses, a contar do término do prazo atual.
1.3. informar ao Ministério da Educação que o conteúdo da deliberação que vier a ser proferida poderá ser consultado no endereço www.tcu.gov.br/acordaos; e
1.4. determinar o arquivamento do processo, com fundamento no art. 169, III, do Regimento Interno/TCU 

2.	Presentes os requisitos necessários, o Exmo. Ministro Walton Alencar Rodrigues concedeu medida cautelar, em 28/2/2020, por meio do despacho à peça 114, in verbis:
Trata-se de monitoramento do Acórdão 459/2019-TCU-Plenário, por meio do qual deliberou o Plenário da Corte, em representação, o seguinte:
9.3. determinar, nos termos do artigo 43, inciso I, da Lei 8.443/1992 c/c artigo 250, inciso II, do Regimento Interno/TCU, ao Ministério da Educação, tendo em vista a reestruturação estipulada no Decreto 9.665 de 2/1/2019, que encaminhe, no prazo de trinta dias, cronograma de ação do novo estudo técnico detalhando os passos a serem seguidos em cada etapa estipulada na Nota Técnica 4/2019/GAB/CGRL/SAA de 7/2/2019, os setores envolvidos no estudo e os respectivos prazos para conclusão de cada procedimento, de forma a atender ao disposto no Acórdão 10292/2017-TCU-Primeira Câmara e com o intuito de adequar o contrato vigente ou a nova contratação às reais necessidades do órgão após a reestruturação (peça 64, p.1) ;
A decisão foi motivada pelo acompanhamento dos procedimentos para correção das seguintes falhas identificadas no pregão eletrônico 17/2017, cujo objeto consistiu na contratação de empresa para execução indireta de serviços de apoio técnico, na especialidade de apoio jurídico, em caráter subsidiário, no âmbito do MEC: deficiência no plano de trabalho, ausência da devida justificativa para a contratação de oitenta postos de trabalho e inexistência de mecanismos que apurem a quantidade e a qualidade dos serviços prestados. 
No processo de monitoramento do Acórdão 10292/2017-TCU-Primeira Câmara, que determinou a elaboração de estudos para fundamentar a contratação dos serviços, o MEC alegou que o Decreto 9.665/2019 alterou a estrutura do Ministério e prejudicou as conclusões dos estudos em andamento. 
Solicitou, em caráter excepcional, autorização para prorrogação do contrato vigente pelo prazo de 12 meses, comprometendo-se a realizar, nesse período, novo estudo para identificar suas reais necessidades diante da nova estrutura.
Em 28/2/2019 (peça 58) , autorizei, cautelarmente, a prorrogação pleiteada. Tal decisão foi referendada pelo Acórdão 459/2019-TCU-Plenário.
Durante os trabalhos de monitoramento do item 9.3 do julgado, que envolveram, até o momento, a realização de diligências e oitivas, o MEC (peças 91 e 109) solicitou autorização para prorrogar o contrato 7/2018 por mais seis meses, tempo necessário para conclusão do processo licitatório e substituição do ajuste vigente. Demonstrou, ainda, serem vantajosos os valores pactuados diante de pesquisas de mercado realizadas para fundamentar o termo de referência em elaboração. 
A Selog, considerando o envio dos estudos determinados pelo MEC, a implementação de correções requeridas pelo Tribunal e o risco de o órgão ter suas atividades prejudicadas por ficar sem a prestação dos serviços de apoio técnico jurídico a partir de 2/3/2020, posicionou-se favoravelmente à prorrogação solicitada. Concluiu, ainda, encontrar-se cumprida a determinação contida no item 9.3 do Acórdão 459/2019-TCU-Plenário.
Em razão de a vigência do contrato em questão se encerrar no próximo 2/3/2020 e de as próximas sessões do Tribunal estarem agendadas para os dias 3 e 4/3/2020, já não há como levar ao colegiado, antes do encerramento da vigência da avença, análise sobre a totalidade da proposta elaborada pela Selog. Está caracterizado, assim, o perigo na demora. 
Os argumentos apresentados pelo Ministério para fundamentar a prorrogação do contrato por mais seis meses são razoáveis, pois o órgão demonstrou a adoção de medidas para cumprimento da deliberação do Tribunal, consideradas, pela unidade técnica, na data de hoje, adequadas. Em exame perfunctório, considero existente a probabilidade do direito. 
Por conseguinte, com base no artigo 276, caput, do Regimento Interno/TCU, autorizo, excepcionalmente, a prorrogação do contrato 7/2018, do Ministério da Educação, pelo prazo de seis meses, a partir de 2/3/2020.
Encaminhem-se os autos à unidade técnica para que comunique, com urgência, o MEC desta decisão.
É o relatório.

8.1. Flavia Castelo de Moura Branco (13407/OAB-DF), representando Advocacia-geral da União.  
8.2. Anna Dias Rodrigues e outros, representando Procuradoria da União/es - Agu/pr.

Não atuou.

MONITORAMENTO EM REPRESENTAÇÃO. SERVIÇOS TÉCNICOS DE APOIO JURÍDICO. DETERMINAÇÃO PARA ELABORAÇÃO DE ESTUDOS PARA FUNDAMENTAR A CONTRATAÇÃO. NECESSIDADE DE NOVOS ESTUDOS EM RAZÃO DA ALTERAÇÃO DA ESTRUTURA DO ÓRGÃO. AUTORIZAÇÃO EXCEPCIONAL PARA A PRORROGAÇÃO DO CONTRATO VIGENTE. PROVIDÊNCIAS EM ANDAMENTO. SOLICITAÇÃO DE AUTORIZAÇÃO PARA PRORROGAR AJUSTE POR MAIS SEIS MESES. MEDIDA CAUTELAR. CONFIRMAÇÃO PELO PLENÁRIO.

REPRESENTAÇÃO (REPR)

Secretaria de Controle Externo de Aquisições Logísticas (Selog).

Informo, preliminarmente, que atuo nos presentes autos em substituição ao Ministro Walton Alencar Rodrigues, conforme Portaria TCU 38/2020.
	Trata-se de representação acerca de possíveis irregularidades na contratação, pelo Ministério da Educação, de serviços técnicos especializados de apoio jurídico, em caráter subsidiário.
	Mediante o Acórdão 10292/2017-TCU-Primeira Câmara (peça 31) , o Tribunal fixou prazo de vigência de doze meses para contrato decorrente do pregão eletrônico 17/2017 e condicionou eventual prorrogação da avença à correção das falhas identificadas.
	Em sede de monitoramento, o MEC informou a necessidade de prorrogação do contrato, condicionada à análise do plano de trabalho a ser enviado ao Tribunal, incluindo estudos que indicavam a exclusão de 28 postos (peça 54) . 
	Posteriormente, requereu, em caráter excepcional, autorização para prorrogação do contrato pelo prazo de 12 meses, comprometendo-se a realizar, nesse período, novo estudo para identificar as necessidades do MEC diante da nova estrutura do órgão, estabelecida pelo Decreto 9.665/2019 (peça 55) .
	O Tribunal atendeu à solicitação mediante o Acórdão 459/2019-TCU-Plenário.
	Durante os trabalhos de monitoramento do item 9.3 do referido julgado, o MEC (peças 91 e 109) solicitou autorização para prorrogar o contrato 7/2018, cujo prazo expiraria em 2/3/2020, por mais seis meses, tempo necessário para conclusão do processo licitatório e substituição do ajuste vigente. Demonstrou, ainda, serem vantajosos os valores pactuados diante de pesquisas de mercado realizadas para fundamentar o termo de referência em elaboração. 
	Em 28/02/2020, com fundamento em pareceres da Selog e tendo em vista não haver prazo para análise do assunto pelo Plenário, o Ministro Walton Alencar Rodrigues concedeu a subjacente medida cautelar e, por meio dela, autorizou a excepcional prorrogação pleiteada (peça 114) , devendo o feito ser submetido nesta oportunidade, então, ao referendo do Plenário.
	Ante o exposto, voto pela prolação do Acórdão ora submetido a este Colegiado
	
TCU, Sala das Sessões Ministro Luciano Brandão Alves de Souza, em 4 de março de 2020.
ANDRÉ LUIS DE CARVALHO 
Relator